【裁判字號】    91,簡,115
【裁判日期】    920310
【裁判案由】    申報公職人員財產
【裁判全文】
臺北高等行政法院判決                              九十一年度簡字第一一五號
    原      告  甲○○
    被      告  法務部
    代  表  人  乙○○部長）.
右當事人間因申報公職人員財產事件，原告不服行政院中華民國九十年三月二十三日
台九十訴字第○一六八九○號訴願決定，提起行政訴訟，本院判決如左：
    主  文
原告之訴駁回。
訴訟費用由原告負擔。
    事  實
一、事實概要：
    被告以原告係屏東縣復興國小幹事兼會計員（依屏東縣屏東市復興國小學員工現
    金印領清冊，領有主管特支費），為公職人員財產申報法第二條第一項第十一款
    規定應申報財產之人員，於八十八年定期申報財產時，未申報其配偶李永謙所有
    坐落屏東縣萬巒鄉○○段一四五之五、一四五之七、一四五之八、一四五之十、
    一四五之十一、一四五之十三、新厝段五三、五三之二、五溝水段一二二四之二
    、一二二四之六、一四一三之四、一四一三之一、一四一三之二、一四一三之六
    、一四一八、一四一八之一、一四一八之二、一四一○、一四一一、一四一○之
    一、一四一三地號計二十一筆土地，有故意申報不實情事，乃依公職人員財產申
    報法第十一條第一項後段之規定，處以罰鍰新台幣（下同）六萬元，原告不服，
    提起訴願，經遭決定駁回，遂向本院提起行政訴訟。
二、兩造聲明（本件不經言詞辯論，聲明及陳述依兩造之書狀記載）：
  (一)原告聲明：
    訴願決定及原處分均撤銷。
  (二)被告聲明：
    1.駁回原告之訴。
    2.訴訟費用由原告負擔。
三、兩造之陳述：
  (一)原告主張之理由：
    1.按公職人員明知應依規定申報，無正當理由不為申報，處六萬元以上三十萬元
      以下罰鍰，其故意申報不實者，亦同。公職人員財產申報法第十一條第一項定
      有明文，被告以原告故意申報不實，處原告六萬元之罰鍰。
    2.惟查原告配偶所有坐落屏東縣屏東市○○路八一號九樓之一號房屋，乃由原告
      之婆婆管理，原告雖住於屏東市，但並非住於上址，土地相關之稅賦資料寄至
      上址，亦由原告婆婆處理，原告根本不知，原訴願決定機關誤以原告自承居於
      屏東市，即謂原告住於屏東市○○路八一號九樓之一號房屋，可以接獲相關稅
      賦資料，誠嫌速斷。
    3.又子女雖已成年，惟家中經濟仍由長輩管理者，社會上亦所在多有，原告又為
      傳統之客家民族，家中經濟向由家中婆婆管理，原告誠難知悉，原告配偶七十
      六年買受之屏東縣萬巒鄉○○○段一一四一地號土地，亦是原告之婆婆處理（
      辦理土地登記並不需要配偶之印鑑資料），原告誠無法知悉。
  (二)被告主張之理由：
    1.按公職人員及其配偶所有之應申報財產，應一併申報，公職人員財產申報法第
      五條第二項定有明文。原告確有未申報其配偶所有坐落屏東縣萬巒鄉土地情事
      ，有原告八十八年申報表、屏東縣潮州地政事務所八十九年六月十三日八九屏
      潮地一字第六三六七號函附原告未申報配偶土地所有權登記簿謄本等資料影本
      在卷可稽。原告雖主張其未申報之配偶土地均係祖先遺產，且均由其婆婆管理
      ，其不知情致未申報云云。惟查原告漏報之配偶屏東縣萬巒鄉○○段及新厝段
      土地既係繼承而來，據原告自承目前並供祖堂及其他住宅使用中，其中部分土
      地甚且於八十八年間辦理分割繼承，按辦理不動產分割繼承須經全體繼承人之
      同意，土地登記規則第三十一條著有明文，是原告之配偶自難諉為不知。
    2.又原告漏報之配偶所有屏東縣萬巒鄉○○○段一四一一地號土地，係七十六年
      間因買賣取得，按土地買賣須當事人提供相關之身分及印章等證件，原告主張
      全由其婆婆處理，其配偶不知情云云，亦非可採。而原告配偶並無不能配合申
      報情事，當不致獨就前開土地隱匿不提供原告申報，原告所辯無非事後卸責之
      詞，均不足採。
    理  由
一、被告以原告係屏東縣復興國小幹事兼會計員（依屏東縣屏東市復興國小學員工現
    金印領清冊，領有主管特支費），為公職人員財產申報法第二條第一項第十一款
    規定應申報財產之人員，於八十八年定期申報財產時，未申報其配偶李永謙所有
    坐落屏東縣萬巒鄉○○段一四五之五、一四五之七、一四五之八、一四五之十、
    一四五之十一、一四五之十三、新厝段五三、五三之二、五溝水段一二二四之二
    、一二二四之六、一四一三之四、一四一三之一、一四一三之二、一四一三之六
    、一四一八、一四一八之一、一四一八之二、一四一○、一四一一、一四一○之
    一、一四一三地號計二十一筆土地，有故意申報不實情事，乃依公職人員財產申
    報法第十一條第一項後段之規定，處以罰鍰六萬元，原告不服，提起訴願，經遭
    決定駁回之事實，有被告八十九年九月四日法八十九財申罰字第○一五八九五號
    罰鍰處分書及行政院九十年三月二十三日台九十訴字第○一六八九○號訴願決定
    書在卷可憑，堪信為真實。本件爭點應為被告以公職人員財產申報法第十一條第
    一項後段之規定，處原告罰鍰六萬元是否合法有據？
二、按公職人員財產申報法第二條第一項第十一款規定，警政、司法調查、稅務、關
    務、地政、主計、營建、都計、證管、採購之縣（市）級以上政府主管人員，應
    依公職人員財產申報法申報財產。公職人員財產申報法第二條第一項第十一款所
    稱主計、採購人員，係指辦理會計、採購業務之人員。本法第二條第一項第十一
    款所稱主管人員，係指依機關組織法規所置並領有主管職務加給之人員。公職人
    員財產申報法施行細則第八條第四項、第五項亦分別定有明文。再按公職人員財
    產申報法第十一條第一項亦明定，公職人員明知應依規定申報，無正當理由不為
    申報，處新臺幣六萬元以上三十萬元以下罰鍰。其故意申報不實者，亦同。又依
    同法第五條第一項第一款及第二項規定，公職人員及其配偶所有之應申報財產，
    應一併申報。查原告係屏東縣復興國小幹事兼會計員，依卷附屏東縣屏東市復興
    國小學員工現金印領清冊，領有主管特支費，為公職人員財產申報法第二條第一
    項第十一款規定應申報財產之人員，原告於八十八年定期申報財產時，未申報其
    配偶李永謙所有坐落屏東縣萬巒鄉○○段一四五之五、一四五之七、一四五之
    八、一四五之十、一四五之十一、一四五之十三、新厝段五三、五三之二、五溝
    水段一二二四之二、一二二四之六、一四一三之四、一四一三之一、一四一三之
    二、一四一三之六、一四一八、一四一八之一、一四一八之二、一四一○、一四
    一一、一四一○之一、一四一三地號計二十一筆土地，有八十八年公職人員財產
    申報表及上揭地號土地登記簿謄本在卷可憑。
三、原告雖主張原告配偶所有坐落屏東縣屏東市○○路八一號九樓之一號房屋，乃由
    原告之婆婆管理，原告雖住於屏東市，但並非住於上址，土地相關之稅賦資料寄
    至上址，亦由原告婆婆處理，原告根本不知，原告為傳統之客家民族，家中經濟
    向由家中婆婆管理，原告難以知悉，原告配偶七十六年買受之屏東縣萬巒鄉○○
    ○段一一四一地號土地，亦是原告之婆婆處理，辦理土地登記並不需要配偶之印
    鑑資料，原告無法知悉等等。但查，原告於八十九年六月十七日所提報告敘明上
    開二十一筆土地未申報之原因為該等土地均屬祖先遺產，原告配偶於五十六年、
    五十八年間年幼時依法繼承共有，目前分別祖堂用地及住宅用地，分割相當困難
    ，田地部分屬河川用地，又與堂兄弟共同持有，因價值不高，因此未予提及，僅
    知其配偶鄉下（萬巒鄉五溝村）有破舊之住宅，該二十一筆土地非其配偶購買，
    故其從來不加以過問等語。依上述原告報告內容顯示，原告並非不知其配偶家中
    尚有祖產。而上開土地大多係於五十六年、五十八年間繼承登記予原告之配偶，
    其中多筆土地住址亦記載所有權人李永謙地址為屏東縣屏東市○○路八十一號九
    樓之一，該址之房屋為原告配偶李永謙所有，亦經原告於公職人員財產申報表申
    報明確，則上開土地歷年稅捐資料寄送至原告配偶所有之屏東縣屏東市○○路八
    十一號九樓之一地址，縱原告配偶繼承上開土地係在其年幼時，家中經濟由原告
    婆婆管理，原告配偶事後亦應知悉其取得上開土地之所有權。又原告配偶就上開
    土地雖均與他人共有，但其筆數達二十一筆，土地類別除有農牧用地外，亦有建
    築用地，原告亦不爭執其知悉其配偶鄉下尚有破舊之住宅，原告與其配偶迄至為
    財產申報時，已結婚二十餘年（按財產申報表記載原告之長子為六十八年次），
    則就該祖產登記名義是否為其配偶，衡情原告亦難諉為不知。另原告未申報之配
    偶所有屏東縣萬巒鄉○○○段一四一一地號土地，係七十六年間因買賣取得，當
    時已在原告與其配偶結婚之後，再按土地所有權之登記須當事人提供相關之身分
    證明及登記原因證明文件，登記申請書應由申請人簽名或蓋章（土地登記規則第
    三十四條、第三十六規定參照），且買賣土地尚須價金及相關稅捐費用，原告配
    偶既已成年結婚，縱家中經濟係原告婆婆管理，就該土地登記為原告配偶所有，
    原告配偶之母親亦無隱瞞或不告知原告配偶之理，原告就其配偶買得該筆土地迄
    本件申報財產時已十餘年，原告與其配偶結婚亦逾二十年，夫妻就彼此擁有財產
    產權狀況，衡諸社會常情應甚瞭解，原告主張家中經濟均係婆婆管理，就其配偶
    上述財產取得無從知情一節，非可採信。
四、依上所述，原告就其配偶取得上開二十一筆土地，於八十八年申報財產時，應屬
    知情，被告以原告明知應依規定申報，亦無不能申報之正當理由，而有故意申報
    不實情事，乃依公職人員財產申報法第十一條第一項後段之規定，處以罰鍰六萬
    元，於法並無不合，訴願決定予以維持，亦屬妥適，原告主張前詞，請求撤銷原
    處分及訴願決定，為無理由，應予駁回。
五、本件訴訟標的金額未逾十萬元，為適用簡易程序事件，本判決爰不經言詞辯論為
    之，併此敘明。
據上論結，本件原告之訴為無理由，爰依行政訴訟法第二百三十三條、第九十八條第
三項前段，判決如主文。
中      華      民      國    九十二    年      三      月      十      日
                        臺 北 高 等 行 政 法 院   第 三 庭
                                                    法  官  陳國成
右為正本係照原本作成。
本件以訴訟事件所涉及之法律見解具有原則性者為限，始得於本判決送達後二十日內
向本院提出上訴狀並表明上訴理由，如已於本判決宣示後送達前提起上訴者，應於判
決送達後二十日內補具上訴理由（均按他造人數附繕本），且經最高行政法院許可後
方得上訴。
中      華      民      國    九十二    年      三      月     十一     日
                                                    書記官  王英傑


司法院資訊處製作；財團法人民間司法改革基金會備份。
